【裁判字號】    97,上易,192
【裁判日期】    970617
【裁判案由】    遷讓房屋等
【裁判全文】
臺灣高等法院民事判決                 97年度上易字第192號
上  訴  人  丙○○
訴訟代理人  吳國源律師
被  上訴人  乙○○
                        15號
上列當事人間遷讓房屋等事件，上訴人對於中華民國96年12月31
日臺灣新竹地方法院 96年度訴字第228號第一審判決提起上訴，
本院於97年6月3日言詞辯論終結，判決如下：
    主  文
原判決關於駁回上訴人後開第二項之訴部分，及訴訟費用之裁判
廢棄。
被上訴人應給付上訴人新台幣參拾壹萬壹仟零捌拾陸元，及其中
新台幣貳拾陸萬肆仟壹佰壹拾壹元自 95年12月7日起，其中新台
幣玖佰玖拾元自96年4月14日起，均至清償日止按年息百分之5計
算之利息。
其餘上訴駁回。
第一、二審訴訟費用，由被上訴人負擔十分之六，餘由上訴人負
擔。
    事  實
甲、上訴人方面：
壹、聲明：
一、請求原判決廢棄。
二、被上訴人應給付上訴人新台幣（下同）53萬3450元，及自民
    國95年12月7日起至清償日止按年息百分之5計算之利息。
三、被上訴人應自民國95年12月7 日起至遷讓房屋止，按月給付
    上訴人8889元。
四、上訴人願供擔保，請准宣告假執行。
貳、陳述：除與原判決記載相同者外，補稱略以：
一、依水、電紀錄推敲被上訴人於96年9月遷離系爭房屋。
三、上訴人於96.10.24收到被上訴人交付之鑰匙。
乙、被上訴人方面：
壹、聲明：
一、上訴駁回。
二、如受不利之判決，願供擔保請准宣告免為假執行。
貳、陳述：除與原判決記載相同者外，補稱略以：
一、系爭房屋水、電係被上訴人配偶名義繳納。
二、系爭房屋內東西均非被上訴人所有，是蕭德來、蕭葉五妹所
    遺留。
三、系爭房屋破爛，根本無法住人。
    理  由
一、
(一)、上訴人主張：被上訴人係上訴人之舅舅。坐落新竹縣竹東鎮
    ○○段1676地號土地（ 下稱系爭土地）係於民國72年6月10
    日以買賣為原因，登記為兩造共有，應有部分各 1/2；坐落
    系爭土地上之竹東鎮○○段1019建號4層建物（ 即門牌號碼
    新竹縣竹東鎮○○路8號，下稱系爭建物 ）為訴外人蕭德來
    （於82年間過世）、蕭葉五妹（即上訴人之外祖父母及被上
    訴人之父母）建築，嗣於蕭德來、蕭葉五妹亡後之 87年5月
    13日，由兩造辦理第一次登記，兩造應有部分各 1/2。上訴
    人於蕭葉五妹過世後（86年7月31日 ），發現被上訴人未經
    上訴人同意更換系爭建物門鎖，並於86年底遷入，占有系爭
    建物，致上訴人無法進入，侵害上訴人之共有權利。上訴人
    以95.12.2存證信函催告被上訴人於 95.12.31前遷離，並支
    付相當租金之不當得利53萬5450 元。爰依民法第184條、第
    179條規定，請求被上訴人給付53萬3450元（ 90年12月8日-
    95年12月7日期間），及自民國95年12月7日起至清償日止按
    年息百分之5計算之利息；並應自民國95年12月7日起至遷讓
    房屋止，按月給付上訴人8889元。
(二)、被上訴人對系爭建物於87年5月13 日辦理第一次登記為兩造
    共有，應有部分各 1/2，蕭德來、蕭葉五妹亡後，系爭建物
    水、電係由其配偶甲○○名義繳納等情不爭執。惟否認其占
    有使用系爭建物，辯以系爭建物破爛，無法供人居住使用，
    僅甲○○於該處為流浪狗洗澡等語。
(三)、原審為上訴人敗訴之判決，上訴人提起上訴。
二、本件兩造不爭執事項如下述：
(一)、上訴人丙○○生父、母為吳榮鏜、吳蕭春蓮，於戶籍登記之
    父、母蕭德來、蕭葉五妹為其生母吳蕭春蓮之父、母。吳榮
    鏜、吳蕭春蓮訴請確認丙○○與蕭德來、蕭葉五妹間親子關
    係不存在事件，經本院87年11月24日86年度家上字第168 號
    判決確認蕭德來、蕭葉五妹與丙○○間親子關係不存在確定
    在案。被上訴人蕭於戶籍登記係蕭德來、蕭葉五妹之子等
    情，有本院上開判決及確定證明書、乙○○戶籍謄本等可按
    （見本院卷第44-48頁、74頁）。
(二)、系爭土地於 72年6月10日以買賣為原因，登記為兩造共有，
    應有部分各 1/2。系爭建物係以被上訴人乙○○及上訴人丙
    ○○ （民國57.12.1生，由蕭葉五妹為法定代理人）為起造
    人名義建築，經新竹縣政府建設局於73年12月11日核發使用
    執照，兩造於 87年5月13日辦理建物第一次登記，兩造應有
    部分各1/2 等情，有土地、建物謄本、使用執照可按（見原
    審卷第8-9頁、本院卷第95-96頁）。
(三)、系爭建物（竹東鎮○○里○鄰○○路8號）原戶長係蕭葉五妹
    ，被上訴人配偶甲○○及子蕭因善二人戶籍於 82年8月25日
    遷入，蕭葉五妹於86年7月31 日死亡，由甲○○繼為該戶戶
    長。被上訴人之女蕭茵如戶籍於87年11月3 日遷入，被上訴
    人戶籍於91年2月26日籍遷入，有戶籍謄本可按（ 見原審卷
    第10頁、本院卷第74頁）。
(四)、系爭建物之自來水係由上訴人丙○○名義申請，於74年2月6
    日啟用，其水費自88年5 月起係由被上訴人配偶甲○○之郵
    局帳號繳納，有台灣自來水股份有限公司第三區管理處竹東
    營運所96年11月9日台水三東字第09600009760號函及檢附之
    用水資料可按（見原審卷第129-146頁）。系爭建物1樓之用
    電戶係被上訴人乙○○名義申請，系爭建物2、3樓之用電戶
    係上訴人丙○○名義申請，均於 74年1月裝表供電迄今，其
    近年電費亦由被上訴人配偶甲○○繳納，有台灣電力股份有
    限公司新竹區營業處96年10月23日D新竹字第09610002551號
    函及用電資料可按，且為被上訴人所是認（見原審卷第101-
    102頁、本院卷第76頁）。
(五)、上訴人以95.12.2存證信函催告被上訴人於95.12.31 前遷離
    ，並支付相當租金之不當得利，被上訴人於95年12月6 日收
    受送達，有存證信函、回執等可按（見原審卷第13-14頁 ）
    。
(六)、系爭建物用電度數於90年間-96年6月間均為百度以上，於96
    年8月、10月分別為40度。用水度數於90年間至96年7月均為
    20度以上，96年9月為5度、96年11月為8 度，有用電資料明
    細表、用水資料可稽（ 見原審卷第101-1、102頁、130-136
    頁）。
(七)、被上訴人於原審96年10月24日，交付系爭建物鑰匙予上訴人
    ，有上訴人陳述可稽（見本院卷第76頁背面）。
三、上訴人主張系爭建物係兩造共有，被上訴人未經其同意，於
    86年底遷入占有，侵害上訴人共有權，依民法第184 條、第
    179 條規定，請求被上訴人給付不當得利。被上訴人則否認
    其占有使用系爭建物。茲審酌如下：
(一)、被上訴人有無占有使用系爭建物？占有之期間？
１、查被上訴人配偶甲○○及子於 82年8月25日即將戶籍遷入系
    爭建物戶內，甲○○並於蕭葉五妹 86年7月31日死亡後繼為
    戶長。被上訴人之女及被上訴人亦陸續將戶籍遷入該址。蕭
    葉五妹亡後，系爭房屋之水、電費（包括一樓用電戶及二、
    三樓用電戶）均由甲○○名義繳納，且水費自 88年5月起由
    被上訴人甲○○之郵局帳號繳納，系爭建物用電度數於90年
    間-96年6 月間均為百度以上，於96年8月、10月分別為40度
    。用水度數於90年間至96年7月均為20 度以上，96年9月為5
    度、96年11月為8度，及被上訴人於 96年10月23日將系爭建
    物鑰匙交予上訴人等情，已如上述。是堪認被上訴人或其家
    人於88年5月迄96年10月23 日期間確占有使用系爭建物。被
    上訴人抗辯僅甲○○利用一樓清洗流浪狗，未使用二、三樓
    乙節，並非可採。
２、上訴人以系爭建物內仍有被上訴人之物品，主張被上訴人於
    96年10月23日迄今仍占有系爭建物。被上訴人則否認之，辯
    稱系爭建物內之物品係蕭德來、蕭葉五妹所遺，並非其所有
    。證人吳蕭春蓮（即上訴人之生母）於原審雖證述系爭建物
    家俱當中，僅一衣櫥係其為母蕭葉五妹購買，其餘物品均非
    蕭葉五妹所遺云云（ 見原審卷第157頁）。證人王彭桂香於
    原審亦證述僅一個櫥子是其阿姨所有，其餘物品認不出來云
    云（見原審卷第159頁 ）。查被上訴人既於96年10月23日將
    鑰匙交予上訴人，並謂系爭建物內物品非其所有，則衡諸經
    驗法則，縱屋內有非蕭德來、蕭葉五妹所遺之物，被上訴人
    亦認非其所有，是尚無從以證人吳蕭春蓮、王彭桂香證言認
    被上訴人於96年10月23日後仍繼承占有系爭建物。
(二)、被上訴人占有系爭建物，是否受有不當得利？
１、按各共有人，按其應有部分，對於共有物之全部，有使用收
    益之權，民法第818 條定有規定。共有人逾越其應有部分之
    範圍為使用收益時，其所受超過利益，為不當得利。又共有
    物，除契約另有訂定外，由共有人共同管理之，同法第 820
    條第1項亦有規定。是共有物使用方法及收益分配之方法，
    除契約另為訂定外，應得共有人全體之同意。
２、查系爭建物係以兩造為起造人於73年興建取得使用執照，並
    由兩造於87年5月13 日辦理建物第一次登記，兩造應有部分
    各 1/2，已如上述。系爭建物即為兩造共有，則兩造得按其
    應有部分，使用收益系爭建物。上訴人否認兩造就系爭建物
    之使用收益有約定方法，被上訴人亦未舉證證明兩造間就系
    爭建物使用收益有由被上訴人一人使用之協議，則被上訴人
    自 88年5月迄96年10月23日占有使用系爭建物全部，即逾越
    其應有部分，就逾越其應有部分之收用收益，即受有不當得
    利。
(三)、上訴人得請求被上訴人給付之不當得利數額？
１、上訴人請求被上訴人給付53萬3450元（90年12月8日１-95年
    12月7日期間），及自民國95年12月7日起至清償日止按年息
    百分之5計算之利息；並應自民國95年12月7日起至遷讓房屋
    止，按月給付上訴人8889元。
２、被上訴人應給付不當得利之期間為何？
    上訴人係以95.12.2 存證信函催告被上訴人遷讓並給付不當
    得利，被上訴人於95.12.6 收受，被上訴人於96年10月23日
    起已未占有系爭建物，已如上述。則本件上訴人請求被上訴
    人給付自90.12.8-96.10.22期間之不當得利，應屬有據，逾
    此期間之不當得利，即屬無據。
２、被上訴人應給付之不當得利數額？
Ａ、查被上訴人就系爭建物僅有應有部分 1/2，惟其占有系爭建
    物全部，被上訴人就逾越其應有部分之範圍為使用收益時，
    受有相當租金之不當得利。
Ｂ、按城市地方房屋之租金，以不超過土地及其建築物申報總價
    額年息10％為限，土地法第97條第1項定有明文。
Ｃ、查系爭建物應有部分1/2，其90年至95 年課稅現值依序為59
    萬8700元、59萬1600 元、58萬4400元、57萬7300元、57 萬
    0100元、56萬3100元；系爭土地應有部分1/2，其90-95年課
    稅現值均為48萬9600元（每平方公尺申報地價為9600元，面
    積102平方公尺，1/2為9600*102/2=489600元 ），有房屋、
    地價稅繳款書、土地登記簿謄本可稽（ 見本院卷第49-60頁
    、原審卷第8頁 ）。本院斟酌被上訴人使用系爭建物情形及
    系爭建物位於新竹縣竹東鎮○○路上，臨近竹東國小、國中
    、高中及竹東鎮行政中心（有卷附地圖可稽，見本院卷第61
    -62頁 ）等情，認被上訴人就逾越其應有部分之收用，所受
    利益以系爭建物及基地（應有部分各1/2）按年息百分之5計
    算為適當。
Ｄ、依此計算90.12.8-96.10.22之不當得利：
、90/12/8-90/12/31之不當得利為：
    (598700+489600)*5%/12*24/31=1772元。
、91/01/01-90/12/31之不當得利為：
    (591600+489600)*5%=54060元。
、92/01/01/92/12/31之不當得利為：
    (584400+489600)*5%=53700元。
、93/01/01-93/12/31之不當得利為：
    (577300+489600)*5%=53345元。
、94/01/01-94/12/31之不當得利為：
    (570100+489600)*5%=52985元。
、95/01/01-95/12/31之不當得利為：
    (563100+489600)*5%=52635元。
、96/01/01-96/10/22之不當得利為：
    52635/12*(9+22/31)=42589元。
、以上-合計為31萬1086元。
    (1772+54060+53700+53345+52985+52635+42589=311086)。
３、依上所述，上訴人本件得請求被上訴人給付之不當得利為31
    萬1086 元。又上訴人95.12.2存證信函請求被上訴人給付相
    當於租金之不當得利535450 元，被上訴人於95.12.6收受，
    則被上訴人就90-12-8至95年11月之不當得利264111 元部分
    （(1772+54060+53700+53345+52985+52635/12*11=264111 )
    ，應自95.12.7起負遲延之責。另95年12月1日-7日期間之不
    當得利990元，被上訴人應自起訴狀繕本送達翌日（即96年4
    月14日）始負遲延之責。
四、綜上所述，本件上訴人依不當得利法律關係請求被上訴人給
    付53萬3450元，及自民國95年12月7 日起至清償日止按年息
    百分之5計算之利息；並自民國95年12月7日起至遷讓房屋止
    ，按月給付上訴人8889元。於請求被上訴人給付31萬1086元
    ，及其中26萬4111元自95年12月7日起，其中990 元自96年4
    月14日起，均至清償日止按年息百分之5 計算之利息部分為
    有理由，應予准許，逾上開範圍之請求為無理由，應予駁回
    。本件命被上訴人之給付未逾150 萬元，於本院判決後即告
    確定而有執行力，上訴人聲請供擔保宣告假執行，核無必要
    ，應予駁回；至上訴人請求不應准許部分，其假執行之聲請
    亦失所附麗，應併予駁回。
    原審就上開應准許部分，為上訴敗訴之判決，尚有未洽，上
    訴意旨求予廢棄改判，為有理由，爰由本院予以廢棄改判如
    主文第二項所示。至於上訴人之請求不應准許部分，原判決
    為上訴人敗訴之判決，經核於法並無不合，上訴意旨求予廢
    棄改判，為無理由，應駁回其上訴。
五、本件事證已明，兩造其餘攻擊防禦方法，經核與本判決之結
    果不生影響，爰不一一論述。
六、據上論結，本件上訴為一部有理由，一部無理由，依民事訴
    訟法第450條、第449條第1項、第79條，判決如主文。
中    華    民    國    97    年    6    月    17    日
                    民事第八庭
                        審判長 法  官 連正義
                               法  官 鄭威莉
                               法  官 滕允潔
正本係照原本作成。
不得上訴。
中    華    民    國    97    年    6     月    17    日
                               書記官 黃麗玲


司法院資訊處製作；財團法人民間司法改革基金會備份。
